臺灣臺中地方法院刑事判決
111年度金訴字第980號
公  訴  人  臺灣臺中地方檢察署檢察官
被      告  陳柏諺



上列被告因詐欺等案件，經檢察官提起公訴（111年度偵字第177
19號），被告於本院準備程序中就被訴事實為有罪之陳述，經本
院告知簡式審判程序之旨，並聽取檢察官及被告之意見後，本院
合議庭裁定由受命法官獨任依簡式審判程序審理，判決如下：
    主    文
甲○○犯三人以上共同詐欺取財罪，處有期徒刑壹年壹月。
    犯罪事實
一、甲○○自民國110年10月間某日起，加入使用飛機通訊軟體暱
    稱「色狼」之張嘉豪、黃冠程及其他真實姓名年籍不詳之人
    (均無證據證明係未成年人)所組成3人以上，以實施詐術為
    手段，而具有持續性及牟利性之有結構性詐騙組織（下稱本
    案詐欺集團，其所涉違反組織犯罪防制條例罪部分，業經臺
    灣雲林地方檢察署檢察官以110年度偵字第9516號等案件提
    起公訴），負責依照張家豪之指示，領取內含本案詐欺集團
    成員所取得之他人金融帳戶存摺、金融卡之包裹，並依指示
    交予特定人(俗稱「取簿手」)，暨依指示提領人頭帳戶內之
    詐欺贓款領出交予該詐欺集團某上手成員(俗稱「車手」)。
    甲○○遂與張嘉豪、黃冠程及所屬詐欺集團成年成員，共同意
    圖為自己不法之所有，基於三人以上共同犯詐欺取財及掩飾
    、隱匿詐欺所得去向之洗錢之犯意聯絡，於同年11月4日晚
    間7時許，由本案詐欺集團所屬不詳成員告知陳异莛，將所
    申辦中國信託商業銀行帳號000000000000號人頭帳戶（下稱
    上揭帳戶，陳异莛涉犯幫助洗錢及幫助詐欺罪部分，業經臺
    灣新北地方法院以111年度金簡字第461號判決判處有期徒刑
    2月，併科罰金新臺幣2萬元確定）之金融卡更改為指定之密
    碼後，以交貨便之方式寄送至指定門市，陳异莛即於同年11
    月4日晚間8時30分許，在新北市○○區○○街000號之統一超商
    興林門市，依指示操作，將上揭帳戶之金融卡寄送至統一超
    商環太門市。該詐欺集團某成員確認上揭帳戶之金融卡寄出
    後，由張嘉豪以飛機通訊軟體通知甲○○前往領取包裹，甲○○
    遂於同年11月6日中午12時51分許，至址設臺中市○○區○○路0
    段000號之統一超商環太門市，領取內含陳异莛上揭帳戶金
    融卡之包裹，再依張嘉豪之指示將該包裹交予黃冠程轉交本
    案詐欺集團其他成員。嗣本案詐欺集團某成員取得陳异莛上
    揭帳戶後，於同年11月6日下午3時37分許，撥打電話予丙○○
    ，佯稱：係中國信託銀行客服人員，有筆線上購物要退款，
    需依其指示辦理云云，致丙○○陷於錯誤，於同年11月6日下
    午4時31分許，以其中國信託商業銀行帳號000000000000號
    帳戶，使用網路銀行轉帳新臺幣（下同）5萬元至陳异莛之
    上揭帳戶內，隨即由本案詐欺集團不詳成員提領一空。嗣經
    丙○○察覺有異，報警處理，經警調取上開包裹遭領取之影像
    畫面而循線查獲上情。
二、案經丙○○訴由臺中市政府警察局大雅分局報告臺灣臺中地方
    檢察署檢察官偵查起訴。
    理    由
壹、程序部分：
    按本案被告甲○○所犯為死刑、無期徒刑、最輕本刑為3年以
    上有期徒刑之罪或高等法院管轄第一審案件以外之罪，其於
    本院審理就前揭被訴事實為有罪之陳述，經告知簡式審判程
    序之旨，並聽取被告與公訴人之意見後，認無不得或不宜改
    依簡式審判程序進行之情形，爰依刑事訴訟法第273條之1第
    1項規定，裁定本件進行簡式審判程序，且據同法第273條之
    2之規定，簡式審判之證據調查亦無同法第159條第1項規定
    之適用，是下列所採用之證據，均不受傳聞證據證據能力之
    限制，均有證據能力。
貳、實體部分：
一、認定犯罪事實根據之證據及理由： 
 (一)上開犯罪事實，業經被告於警詢、本院訊問、準備程序及
     審理時坦承不諱(見偵卷第49至53頁、本院卷第47至49、67
     至69、75至79頁)，復經證人陳异莛、丙○○於警詢時證述明
     確（見偵卷第71至72、128至129頁)，並有臺中市政府警察
     局大雅分局111年3月31日中市警雅分偵字第1110006631號
     刑事案件報告書、111年2月12日職務報告、臺灣臺中地方
     檢察署甲○○詐欺取簿手案附表、被告書立之指認犯罪嫌疑
     人紀錄表、犯罪嫌疑人指認表、現場監視器錄影畫面（見
     偵卷第31至33、45至47、55至61、65至69頁）、證人陳异
     莛提出之LINE通訊軟體對話紀錄、7-11貨態查詢系統(見偵
     卷第65至69、73至83)、內政部警政署反詐騙諮詢專線紀錄
     表、新北市政府警察局林口分局忠孝派出所受理各類案件
     紀錄表、受（處）理案件證明單（見偵卷第85至89頁）、
     中國信託商業銀行股份有限公司110年12月2日中信銀字第1
     10224839324561號函及後附存款交易明細等資料（見偵卷
     第111至117頁）、臺中市政府警察局第三分局110年12月28
     日中市警三分偵字第11000461603號刑事案件報告書、臺北
     市政府警察局松山分局東社派出所陳報單、臺北市政府警
     察局松山分局東社派出所受理各類案件紀錄表、受理詐騙
     帳戶通報警示簡便格式表、受理案件證明單（見偵卷第121
     、122、125至127、130至134、137頁）、告訴人丙○○所提
     出存款交易明細（見偵卷第136頁）、中國信託商業銀行股
     份有限公司110年12月2日中信銀字第110224839324561號函
     及後附存款交易明細等在卷可參（見偵卷第139至145頁）
     ，足認被告上開任意性之自白，核與事實相符，應可採信
     。
 (二)按共同正犯之成立，只須具有犯意之聯絡與行為之分擔，
     既不問犯罪動機起於何人，亦不必每一階段犯行，均經參
     與，且意思之聯絡不限於事前有協議，即僅於行為當時有
     共同犯意之聯絡者，亦屬之。其表示之方法，亦不以明示
     通謀為必要，即相互間有默示之合致，亦無不可。而共同
     實施犯罪行為之人，在合同意思範圍以內，各自分擔犯罪
     行為之一部，相互利用他人之行為，以達其犯罪目的者，
     即應對全部所發生之結果，共同負責，是共同正犯在犯意
     聯絡範圍內之行為，應同負全部責任（最高法院34年上字
     第862號、73年台上字第2364號、28年上字第3110號判例要
     旨參照）。又共同實施犯罪之人，在合同意思範圍以內，
     各自分擔犯罪行為之一部，相互利用他人之行為，以達其
     犯罪之目的者，即應對於全部所發生之結果，共同負責；
     共同正犯之意思聯絡，原不以數人間直接發生者為限，即
     有間接之聯絡者，亦包括在內。如甲分別邀約乙、丙犯罪
     ，雖乙、丙間彼此並無直接之聯絡，亦無礙於其為共同正
     犯之成立（最高法院28年上字第3110號、77年臺上字第213
     5號判例要旨參照）。現今犯罪集團參與人數眾多，分工亦
     甚縝密，為達詐欺取財之目的，復為隱匿日後犯罪所得，
     防止遭查緝，多區分為實施詐欺之人與提領詐欺所得之人
     ，二者均係詐騙集團組成所不可或缺之人，彼此分工，均
     屬犯罪集團之重要組成成員。查，被告於本案負責領取及
     轉交人頭帳戶包裹，另有不詳之詐欺集團成員負責以LINE
     通訊軟體與告訴人聯絡、負責將詐得之款項領出，本案詐
     欺集團內每個成員分工不同，然此均在該詐欺集團成員犯
     罪謀議之內，是被告雖僅負責整個犯罪行為中之一部分，
     惟其與本案詐欺集團之其他詐欺成員間，顯係相互利用他
     人之行為，以達其犯罪目的，自應就其參與之犯行及本案
     詐欺集團所為，共同負責。又被告所參與之本案詐欺集團
     組織縝密、分工精細，且就被告所知，該詐欺集團成員及
     各階段犯罪行為之參與者至少有張嘉豪、黃冠程等人，已
     達3人以上，而被告既參與領取內含上揭帳戶金融卡之包裹
     ，則其與本案詐欺集團之其餘成員間具有意圖為自己不法
     所有之詐欺取財之犯意聯絡亦明。
 (三)又第339條之4第1項第2款之詐欺取財罪，為法定刑1年以上
     7年以下有期徒刑之罪，屬洗錢防制法第3條第1款所規定之
     特定犯罪。而洗錢防制法之立法目的，依同法第1條規定，
     係在防範及制止因特定犯罪所得之不法財物或財產上利益
     ，藉由洗錢行為（例如經由各種金融機構或其他交易管道
     ），使其形式上轉換成為合法來源，以掩飾或切斷其財產
     或財產上利益來源與犯罪之關聯性，藉以逃避追訴、處罰
     。依洗錢防制法第2條：「本法所稱洗錢，指下列行為：一
     、意圖掩飾或隱匿特定犯罪所得來源，或使他人逃避刑事
     追訴，而移轉或變更特定犯罪所得。二、掩飾或隱匿特定
     犯罪所得之本質、來源、去向、所在、所有權、處分權或
     其他權益者。三、收受、持有或使用他人之特定犯罪所得
     」之規定，倘行為人意圖掩飾或隱匿特定犯罪所得來源，
     而將特定犯罪所得直接消費處分，甚或交予其他共同正犯
     ，而由共同正犯以虛假交易外觀掩飾不法金流移動，即難
     認單純犯罪後處分贓物之行為，仍應構成洗錢防制法第2條
     第1款或第2款之洗錢行為（最高法院108年度台上字第1744
     號、108年度台上字第3086號判決意旨參照）。查，被告依
     指示領取內含有證人陳异莛所申辦上揭帳戶金融卡之包裹
     交予黃冠程，再轉交予本案詐欺集團其他成員，復由本案
     詐欺集團所屬之不詳成年成員，向告訴人施用詐術後，為
     隱匿其詐欺所得財物之去向，而令告訴人將5萬元轉匯入該
     集團所詐得而持有使用中之上揭帳戶內，旋即由本案詐欺
     集團所屬之車手成員前往領取詐欺所得款項，再交付本案
     詐欺集團上手成員，而以此等方式隱匿、掩飾其等不法詐
     欺所得之去向及所在，揆諸前開說明，核與洗錢防制法第1
     4條第1項一般洗錢罪之要件相當，是被告與本案詐欺集團
     其餘詐欺成員共同成立一般洗錢罪，亦可認定。
 (四)綜上所述，本案事證明確，被告上開三人以上共同犯詐欺
     取財及一般洗錢罪，均堪認定，應予依法論科。
二、論罪科刑：
 (一)核被告所為，係犯刑法第339條之4第1項第2款之三人以上
     共同犯詐欺取財罪及洗錢防制法第14條第1項之一般洗錢罪
     。
 (二)被告就上開犯罪事實，與張嘉豪、黃冠程及本案詐欺集團
     其他成員間，有犯意聯絡及行為分擔，應論以共同正犯。
 (三)被告所犯刑法第339條之4第1項第2款之加重詐欺取財罪及
     洗錢防制法第14條第1項之一般洗錢罪，屬想像競合犯，應
     從重論以加重詐欺取財罪處斷。
 (四)按想像競合犯之處斷刑，本質上係「刑之合併」。其所謂
     從一重處斷，乃將想像競合犯組成之評價上數罪，合併為
     科刑一罪，其所對應之刑罰，亦合併其評價上數罪之數法
     定刑，而為一個處斷刑。易言之，想像競合犯侵害數法益
     者皆成立犯罪，論罪時必須輕、重罪併舉論述，同時宣告
     所犯各罪名，包括各罪有無加重、減免其刑之情形，亦應
     說明論列，量刑時併衡酌輕罪部分量刑事由，評價始為充
     足，然後依刑法第55條前段規定「從一重處斷」，非謂對
     於其餘各罪可置而不論。因此，法院決定處斷刑時，雖以
     其中最重罪名之法定刑，做為裁量之準據，惟於裁量其輕
     重時，仍應將輕罪合併評價在內（最高法院108年度台上字
     第4405、4408號判決意旨參照）。復按洗錢防制法第16條
     第2項規定：犯前二條之罪，在偵查或審判中自白者，減輕
     其刑。組織犯罪防制條例第8條第1項規定：犯第3條之罪自
     首，並自動解散或脫離其所屬之犯罪組織者，減輕或免除
     其刑；因其提供資料，而查獲該犯罪組織者，亦同；偵查
     及審判中均自白者，減輕其刑。查，被告於警詢、本院訊
     問、準備及審理程序時均自白洗錢犯行，依上開規定原應
     減輕其刑，雖其洗錢犯行係屬想像競合犯其中之輕罪，惟
     參諸上開說明，本院於後述量刑時仍當一併衡酌該部分減
     輕其刑事由，附予敘明。
 (五)爰以行為人之責任為基礎，審酌被告正值少壯，卻不思以
     合法途徑賺取生活所需，僅因貪圖一已私利而參與本件詐
     欺集團之上開詐欺犯行，價值觀念非無偏差，且造成告訴
     人之財產損失，所為實不足取；惟考量被告坦承犯行，未
     能賠償告訴人所受損害之犯後態度，兼衡被告擔任取簿手
     ，至便利超商領取之內含上揭帳戶金融卡之包裹後，再將
     之轉交予黃冠程之分工內容、告訴人所受財物損失多寡，
     再參以其犯罪動機、目的、手段，暨其於本院審理時自述
     高中肄業之教育程度、未婚、與家人同住、從事買賣中古
     機車及改裝、經濟狀況普通（見本院卷第79頁）等一切情
     狀，量處如主文所示之刑。
四、沒收部分：
 (一)按犯罪所得，屬於犯罪行為人者，沒收之。但有特別規定
     者，依其規定；前二項之沒收，於全部或一部不能沒收或
     不宜執行沒收時，追徵其價額，刑法第38條之1第1項、第3
     項分別定有明文。又於2人以上共同實行犯罪之情形，固基
     於責任共同原則，共同正犯應就全部犯罪結果負其責任，
     然於集團性犯罪，其各成員有無不法所得，未必盡同，如
     因其組織分工，彼此間犯罪所得分配懸殊，而若分配較少
     甚或未受分配之人，仍應就全部犯罪所得負連帶沒收追繳
     之責，超過其個人所得之剝奪，無異代替其他參與者承擔
     刑罰，違反罪刑法定原則、個人責任原則以及罪責相當原
     則；故共同正犯犯罪所得之沒收或追徵，應就各人所分得
     之數為之。查，被告於本院準備程序中供稱：本案領取包
     裹沒有領到報酬，因為11月間我已經參與到提領款項了，
     在這之後提領包裹張嘉豪都沒有算報酬給我等語(見本院卷
     第67頁)，是其就領取上開包裹並未領取報酬或好處，卷內
     亦無客觀證據證明其已實際獲取擔任取簿手之分工報酬，
     自無從宣告沒收。
 (二)至於被告就其所犯加重詐欺取財犯行中有想像競合關係之
     洗錢防制法第14條第1項之一般洗錢既遂罪者，依洗錢防制
     法第18條第1項固規定：「犯第14條之罪，其所移轉、變更
     、掩飾、隱匿、收受、取得、持有、使用之財物或財產上
     利益，沒收之；犯第15條之罪，其所收受、持有、使用之
     財物或財產上利益，亦同。」此一規定採取義務沒收主義
     ，只要合於前述規定，法院即應為相關沒收之諭知，然該
     洗錢行為之標的是否限於行為人所有者始得宣告沒收，法
     無明文，實務上一向認為倘法條並未規定「不問屬於犯罪
     行為人與否均沒收」時，自仍以屬於被告所有者為限，始
     應予沒收。暨參諸最高法院100年度台上字第5026號判決：
     「毒品危害防制條例第19條第1項關於沒收之規定，固採義
     務沒收主義，凡犯同條例第4條至第9條、第12條、第13條
     或第14條第1項、第2項之罪者，其供犯罪所用或因犯罪所
     得之財物，均應諭知沒收。但該法條並未規定『不問屬於犯
     罪行為人與否』，均沒收之，自仍以屬於被告所有者為限，
     始應予以沒收。」之意旨，本院認在洗錢防制法並未規定
     「不問屬於犯罪行為人與否」之情形下，自宜從有利於被
     告之認定。查，本案告訴人受詐騙匯入上揭帳戶之款項，
     均由本案詐欺集團不詳成員持上揭帳戶金融卡進行提領乙
     節，業如前述，亦無證據足認各該贓款為被告所有或在其
     實際掌控中，依法自無從對其宣告沒收，附此敘明。
據上論斷，應依刑事訴訟法第第273條之1第1項、第299條第1項
前段，洗錢防制法第2條第1項、第14條第1項，刑法第11條前段
、第28條、第339條之4第1項第2款、第55條，刑法施行法第1條
之1，判決如主文。
本案經檢察官何宗霖提起公訴，檢察官乙○○到庭執行職務。
中　　華　　民　　國　　111 　年　　9 　　月　　7 　　日
                  刑事第三庭    法  官  吳孟潔
以上正本證明與原本無異。
如不服本判決應於收受判決後20日內向本院提出上訴書狀，並應
敘述具體理由；其未敘述上訴理由者，應於上訴期間屆滿後20日
內向本院補提理由書（均須按他造當事人之人數附繕本）「切勿
逕送上級法院」。
告訴人或被害人如不服判決，應備理由具狀向檢察官請求上訴，
上訴期間之計算，以檢察官收受判決正本之日起算。 
                                書記官  林育蘋          
中　　華　　民　　國　　111 　年　　9 　　月　　8 　　日

附錄論罪科刑法條
中華民國刑法第339條之4：
犯第339條詐欺罪而有下列情形之一者，處1年以上7年以下有期
徒刑，得併科1百萬元以下罰金：
一、冒用政府機關或公務員名義犯之。
二、三人以上共同犯之。
三、以廣播電視、電子通訊、網際網路或其他媒體等傳播工具，
    對公眾散布而犯之。
前項之未遂犯罰之。
　
洗錢防制法第2條
本法所稱洗錢，指下列行為：
一、意圖掩飾或隱匿特定犯罪所得來源，或使他人逃避刑事追訴
    ，而移轉或變更特定犯罪所得。
二、掩飾或隱匿特定犯罪所得之本質、來源、去向、所在、所有
    權、處分權或其他權益者。
三、收受、持有或使用他人之特定犯罪所得。
洗錢防制法第14條第1項
有第2條各款所列洗錢行為者，處7年以下有期徒刑，併科新臺
幣5百萬元以下罰金。